【裁判字號】    99,易,615
【裁判日期】    991025
【裁判案由】    詐欺等
【裁判全文】
臺灣臺南地方法院刑事判決               99年度易字第615號
公  訴  人  臺灣臺南地方法院檢察署檢察官
被      告  壬○○
上列被告因詐欺等案件，經檢察官提起公訴（98年度偵字第1437
1號），被告於準備程序中就犯罪事實為認罪之陳述，本院合議
庭裁定進行簡式審判程序，判決如下：
    主  文
壬○○意圖影響採購結果，而借用他人名義投標，處有期徒刑參
月。又共同意圖為自己不法之所有，以詐術使人將第三人之物交
付，處有期徒刑捌月。營建工程剩餘土石方運送處理證明文件上
駕駛人簽名欄之「甲○○」、「丙○○」、「癸○○」、「丁○○」、「辛○○」、「戊○○」、「乙○○」之署印共伍拾陸枚
，均沒收之。應執行有期徒刑拾月。營建工程剩餘土石方運送處
理證明文件上駕駛人簽名欄之「甲○○」、「丙○○」、「癸○○」、「丁○○」、「辛○○」、「戊○○」、「乙○○」之署
押共伍拾陸枚，均沒收之。
    事  實
一、壬○○未設立營造工程之公司行號，無法參與臺南縣新化鎮
    公所於民國（下同）97年4月間，為疏浚新化鎮○○○○○
    路淤泥而辦理之「新化鎮虎頭溪（含知義里、礁坑里、大坑
    里、東榮里及太平里等段）排水路疏浚工程」（下稱：虎頭
    溪排水路疏浚工程）公開招標採購案，竟意圖影響採購結果
    ，向己○○（係興三聚營造股份有限公司之負責人，下稱：
    興三聚公司，經本院99年度簡字第2102號審結）借用興三聚
    公司名義，參與上開虎頭溪排水路疏浚工程投標案，實際上
    則由壬○○負責工程施作之相關事宜。己○○亦明知興三聚
    公司本身並無參與投標之意願，竟仍意圖影響採購結果，容
    許壬○○借用興三聚公司名義參加投標。壬○○遂於97年4
    月15日，以興三聚公司名義至臺南縣新化鎮公所參與上開工
    程案之投標，並順利由興三聚公司以新臺幣（下同）93萬元
    得標，隨即由壬○○實際負責該工程之施作。
二、壬○○以興三聚公司名義標得上開工程後，於97年4月21日
    與臺南縣新化鎮公所簽訂虎頭溪排水路疏浚工程之工程採購
    契約，約定總工程款為93萬元，發包之挖方數量為13758立
    方公尺，機械回填方數量為3016立方公尺，廢方處理數量為
    10742立方公尺。發包單價其中廢方處理及運棄費為每立方
    公尺46.34元。預計清除剩餘土石方10742立方公尺，並須全
    數運送至合法之棄土場，日後需持經監造單位即新光工程顧
    問有限公司（下稱：新光公司）簽認之「營建工程剩餘土石
    方運送處理證明文件」（即俗稱之土頭、土尾單）四聯單彙
    整後，呈報臺南縣新化鎮公所作為工程估驗、完工結算工程
    款核算之依據。壬○○為節省運送廢方至棄土場之費用，竟
    與蔡銘（係宏輝科技股份有限公司之負責人，下稱宏輝公
    司，蔡銘另為緩起訴處分，宏耀公司另為不起訴處分）、
    顏耀祥（為宏輝公司招攬工程剩餘土石方處理業務之人，另
    為緩起訴處分）共同基於意圖為自己不法所有、行使業務登
    載不實文書之犯意聯絡，明知上開工程所產生之棄土10742
    立方公尺，其中僅約140立方公尺之土方有運送至宏輝公司
    所屬位於臺南縣柳營鄉之「五軍營土資場」收受處理，其餘
    約10602立方公尺之土方並未運送至「五軍營土資場」，但
    為能順利辦理估驗、結算領取工程款，竟於97年5、6月間，
    由顏耀祥請不知情之會計吳意如製作土方數量為10742立方
    公尺（其中10602立方公尺未運送至「五軍營土資場」），
    尚未由駕駛人、出入場監工、土資場工作人員登載應記載事
    項之「營建工程剩餘土石方運送處理證明文件」四聯單，顏
    耀祥再偕同不知情之陳冠廷，接續於四聯單駕駛人欄偽簽「
    甲○○」、「丙○○」、「癸○○」、「丁○○」、「辛○○」、「戊○○」、「乙○○」等人之姓名、身分證字號及
    車號，並蓋印宏輝公司之收土專用章，再由顏耀祥將上開不
    實之四聯單交予壬○○，並由顏耀祥於97年7月1日，將宏輝
    公司開立之不實「剩餘土石方完成契約書」交予壬○○，以
    證明興三聚公司已將10742立方公尺之土石方載運完成，壬○○依該文件所載之土石方數量10742土方公尺，支付每立
    方公尺20元之代價予顏耀祥，顏耀祥再從中抽取每立方公尺
    5元之酬勞，其餘部分則歸宏輝公司及蔡銘所有。壬○○
    並承上開犯意，於本件工程之施工日誌上，虛偽記載施工期
    間均有如數完成廢方處理及運棄共計10742立方公尺。嗣興
    三聚公司即將上開登載不實之「營建工程剩餘土石方運送處
    理證明文件」四聯單之黃聯及「剩餘土石方完成契約書」、
    不實之施工日誌，持交臺南縣新化鎮公所承辦本工程不知情
    之公務員辦理估驗、結算，使承辦公務員陷於錯誤，以為興
    三聚公司已依合約將本工程棄土傾倒至合格之「五軍營土資
    場」，而准予興三聚公司辦理各項估驗、結算等相關領款手
    續，計壬○○、蔡銘、顏耀祥共詐得棄土部分之工程款
    491296.68元（計算式：10602立方公尺×46.34＝491296.68
    元），並足以生損害於甲○○、丙○○、癸○○、丁○○、
    辛○○、戊○○、乙○○、及臺南縣新化鎮公所審核及控管
    剩餘土石方流向之正確性。
三、案經法務部調查局臺南縣調查站報告臺灣臺南地方法院檢察
    署檢察官偵辦。
    理  由
一、本案被告壬○○所犯非死刑、無期徒刑或最輕本刑有期徒刑
    三年以上之罪，亦非高等法院管轄第一審案件，被告就被訴
    事實為有罪之陳述，經告知被告簡式審判程序之旨，並聽取
    檢察官、被告之意見後，本院裁定進行簡式審判程序，是本
    案之證據調查，依刑事訴訟法第273條之2規定，不受同法第
    15 9條第1項、第161條之2、第161條之3、第163條之1及第
    164 條至第170條規定之限制，合先述明。
二、前揭事實，業據被告於本院準備程序中及審理時均供承不諱
    ，核與同案被告己○○及證人顏耀祥、蔡銘、吳意如、甲○○、丙○○、癸○○、丁○○、辛○○、戊○○、乙○○
    、陳冠廷等於調查局及本院準備程序中之供述情節相符，並
    有「新化鎮虎頭溪（含知義里、礁坑里、大坑里、東榮里及
    太平里等段）排水路疏浚工程」之投標、得標資料、工程採
    購契約及估驗、結算領款資料及「營建工程剩餘土石方運送
    處理證明文件」、公共工程施工日誌等文件附卷可稽，足證
    被告前揭自白與事實相符，應堪採信。準此，本件事證明確
    ，被告犯行堪以認定，自應依法論科。
三、按刑法第215條所謂業務上作成之文書，係指從事業務之人
    ，本於業務上作成之文書者（最高法院47年臺上字第515號
    判例意旨參照）。次按政府採購法第87條第5項之罪，乃係
    須有二人以上之參與實施始能成立之犯罪，屬共犯學理上「
    必要共犯」中之「聚合犯」，即指由二人以上朝同一目標共
    同參與犯罪之實施者，因其本質上即屬共同正犯，且上揭政
    府採購法已有依參與犯罪者程度之不同，而異其刑罰之規定
    ，各參與不同程度犯罪行為者之間，自無庸再適用刑法總則
    第28條共犯之規定（此最高法院81年台非字第233號判例意
    旨可資參照）。末按刑法廢除牽連犯後，行為人之數舉動所
    侵害之數罪具有同一法益之情形，及行為人為完成某一主要
    犯罪行為，而在先前準備階段觸犯罪，或犯罪後為保全犯罪
    成果觸犯犯罪之情形，依一般社會通念，認應評價為一罪方
    符合刑罰公平原則，如予數罪併罰，反有過度處罰之疑，與
    人民法律感情亦未契合；是於牽連犯廢除後，適度擴張一行
    為概念，認此情形為一行為觸犯數罪名之想像競合犯，方屬
    適當，此一行為即所謂「因不法行為結果單一性而形成之行
    為單數」」「構成要件的行為單數」，有最高法院97年度台
    上字第1880號判決可參。核被告所為，係犯政府採購法第87
    條第5項前段之意圖影響採購結果，而借用他人名義投標罪
    ，及刑法第216條、第215條之共同行使業務登載不實文書罪
    、第339條第1項之共同詐欺取財罪。被告與證人顏耀祥、蔡
    銘間就行使業務登載不實文書罪及詐欺取財罪之犯行，均
    有犯意聯絡及行為分擔，為共同正犯。另被告與證人顏耀祥
    、蔡銘於「營建工程剩餘土石方運送處理證明文件」四聯
    單上偽造「甲○○」、「丙○○」、「癸○○」、「丁○○
    」、「辛○○」、「戊○○」、「乙○○」等人署押之行為
    ，係其明知為不實之事項，而登載於其業務上作成之文書之
    部分行為，又被告與證人顏耀祥二人明知為不實之事項，而
    登載於其業務上作成之文書之低度行為，復為行使之高度行
    為所吸收，均不另論罪。又被告與證人顏耀祥、蔡銘利用
    不知情之會計吳意如製作土方數量為10742立方公尺之「營
    建工程剩餘土石方運送處理證明文件」四聯單，為間接正犯
    。此外，被告行使業務登載不實文書，持交臺南縣新化鎮公
    所承辦之公務員以詐騙財物之行為，就社會一般通念，認為
    只有一個行使業務登載不實文書向臺南縣新化鎮公所詐騙財
    物之行為，立法雖將牽連犯規定刪除，惟若將上開行為評價
    為法律犯罪概念之數行為，而予以併合處罰，將難契合人民
    感情，是宜適度擴張一行為概念，認此情形為一行為觸犯數
    罪名之想像競合犯，方屬適當，則被告所為係一行為觸犯數
    罪名之想像競合犯，依刑法第55條前段規定，應從一重之共
    同詐欺取財罪處斷。爰審酌被告壬○○從事疏濬工程業，不
    思以正當方法承包工程以獲取利潤，為參與臺南縣新化鎮公
    所舉辦之虎頭溪排水路疏浚工程投標案，竟向興三聚公司負
    責人己○○借用公司名義以參與投標並得標簽約，惟實際上
    係由被告負責工程施作，顯有害於投標過程之公平性，之後
    被告為節省運送廢方至棄土場之費用及貼補工程工錢成本，
    另與證人顏耀祥、蔡銘共同行使業務登載不實之文書向臺
    南縣新化鎮公所辦理估驗、結算，除順利詐得工程款491296
    .68元外，另將多數廢土擅自販售予他人，此將國土盜賣又
    有何差異，而與被告同類之同業所在多有，彼等一點一滴影
    響臺灣原有之地形與地貌，造成水土流失，並對往後可能形
    成之土石流造成潛在影響，對整體國民影響實是難以臆測，
    是其所為誠屬不該，然衡諸被告於調查局及本院準備程序與
    審理時均坦承犯行，犯罪之手段、所得及犯罪行為人之品行
    等一切情狀，量處如主文所示之刑並合併訂應執行刑，以資
    儆懲。因如主文所示之刑非均係得易科罰金之有期徒刑，是
    上開合併定應執行刑之結果，自亦不得易科罰金，故無需再
    諭知易科罰金之折算標準，附此敘明。
四、公共工程施工日誌、營建工程剩餘土石方處理紀錄表、剩餘
    土石方完成契約及營建工程剩餘土石方運送處理證明文件（
    一式四聯），均係被告壬○○與證人顏耀祥、蔡銘共同犯
    業務上登載不實文書罪及詐欺取財罪所生之物，因被告業已
    提出行使，均非被告所有，依法自不得宣告沒收。至於營建
    工程剩餘土石方運送處理證明文件上駕駛人簽名欄之「甲○○」、「丙○○」、「癸○○」、「丁○○」、「辛○○」
    、「戊○○」、「乙○○」等人之署押共56枚，均為被告壬○○及證人顏耀祥二人偽簽，依刑法第219條規定，應予宣
    告沒收。
據上論斷，應依刑事訴訟法第299條第1項前段、第273條之1第1
項，刑法第28條、第216條、第215條、第339條第1項、第55條前
段、第51條第5款、第219條，政府採購法第87條第5項前段，判
決如主文。
本案經檢察官庚○○到庭執行職務。
中    華    民    國    99    年    10    月    25    日
                  刑事第九庭    法  官  林彥君
以上正本證明與原本無異。
如不服本判決應於收受本判決後10日內向本院提出上訴書狀，並
應敘述具體理由。其未敘述上訴理由者，應於上訴期間屆滿後20
日內向本院補提理由書狀（均須按他造當事人之人數附繕本）「
切勿逕送上級法院」。
                                書記官  蔡志賢
中    華    民    國    99    年    10    月    25    日
附錄本案論罪科刑法條：
中華民國刑法第215條
（業務上文書登載不實罪）
從事業務之人，明知為不實之事項，而登載於其業務上作成之文
書，足以生損害於公眾或他人者，處3年以下有期徒刑、拘役或5
百元以下罰金。
中華民國刑法第216條
（行使偽造變造或登載不實之文書罪）
行使第210條至第215條之文書者，依偽造、變造文書或登載不實
事項或使登載不實事項之規定處斷。
中華民國刑法第339條第1項
（普通詐欺罪）
意圖為自己或第三人不法之所有，以詐術使人將本人或第三人之
物交付者，處5年以下有期徒刑、拘役或科或併科1千元以下罰金
。
政府採購法第87條第5項
意圖影響採購結果或獲取不當利益，而借用他人名義或證件投標
者，處3年以下有期徒刑，得併科新臺幣1百萬元以下罰金。

司法院資訊處製作；財團法人民間司法改革基金會備份。
